臺灣高等法院刑事判決                                九十一年度上訴字第三號
    上訴人  即
    自  訴  人  壬○○
                丁○○
    共      同
    自訴代理人  乙○○
    被      告  戊○○
                辛○○
                己○○
                癸○○
                庚○○
                丙○○
右列上訴人因被告等誣告案件，不服臺灣臺北地方法院八十九年度自字第一二八號，
中華民國九十年十一月十三日第一審判決，提起上訴，本院判決如左：
    主  文
上訴駁回。
    理  由
壹、自訴意旨：
一、自訴事實：
    緣被告戊○○、辛○○、己○○、癸○○、庚○○、丙○○等人（下稱被告戊○○等六人）均為鄭必陶祭祀公業（下稱公業）之派下員，自訴人壬○○、丁○○
    則為該公業之管理人，被告等人為達掌控該公業之目的，竟在渠等民國八十七年
    四月十二日所召開之派下員大會，向派下員指稱自訴人侵占公業財產，鼓勵派下
    員非法罷免自訴人管理人之職，並意圖使自訴人受刑事處分，於八十七年十一月
    十一日具狀向台灣台北地方法院誣指自訴人：「掌管公業全體派下員所共有土地
    ，竟意圖自己不法之所有，基於共同概括犯意聯絡，於七十七年八月二十四日明
    知未得全體派下員過半數同意，竟以假買賣方式，將原屬公業名下之台北市○○
    區○○段三小段六八三地號土地（下稱六八三號土地，以買賣為名，移轉所有權
    予鄭泳霖（原名鄭文龍）、鄭榮桂、鄭德、鄭成煥、鄭輝名下（下稱鄭泳霖等五
    人，又其等每人應有部分各為五分之一），復將原屬公業名下之台北市○○區○○段三小段六七一、六七二地號土地（以下分稱六七一、六七二號土地，以假買
    賣為名，移轉所有權予鄭泳霖，而認自訴人壬○○、丁○○涉犯刑法第三百三十
    六條第一項業務侵占罪、刑法第二百十四條使公務員登載不實文書罪及刑法第三
    百四十二條背信罪」，復於八十八年一月十八日具狀追加自訴人：「於七十七年
    七月三十一日召開派下員大會前所發之通知並無處分六八三、六七一及六七二等
    三筆地號土地在內，而要派下員蓋章之同意書上卻載有要處分六八三、六七一及
    六七二等三筆地號土地，此乃是施用詐術而利用派下員之錯誤，使派下員同意蓋
    印鑑章於內容不同之同意書上，認自訴人此舉亦犯刑法第三百三十九條第二項、
    第一項詐欺得利及刑法第二百十條偽造私文書罪，再自訴人自七十二年任管理人
    迄今，未公開收支明細表及帳簿憑證，亦不讓派下員查帳，拒交帳冊財產，認自
    訴人涉犯背信及業務侵占罪」。嗣經台灣台北地方法院及台灣高等法院分別以八
    十七年度自字第一○○九號、八十八年度上訴字第七六七號判決諭知自訴人無罪
    在案。
二、起訴法條：刑法第一百六十九條第一項。
三、起訴證據：
    (一)被告等所撰之自訴狀及補充狀各一份。
    (二)台灣台北地方法院八十七年度自字第一○○九號刑事判決書。
    (三)台灣高等法院八十八年度上訴字第七六七號刑事判決書。
    (四)中建貿易股份有限公司函一份。
    (五)祭祀公業清理要點第二十三條。
    (六)祭祀公業委員會七十七年七月三十一日臨時會議紀錄。
    (七)祭祀公業派下員七十七年七月二十四日同意書。
    (八)八十三年六月九日確認書一份。
    (九)八十八年三月九日存證信函一份。
    (十)祭祀公業七十七年六月十六日會議紀錄一份。
    (十一)祭祀公業七十七年七月二十四日派下員同意書。
    (十二)七十九年度財務報表。
    (十三)八十六年度管理委員會開會紀錄
    (十四)七十六年八月二十六日贈與契約書、七十八年十一月十五日買賣契約書各一份
      。
    (十五)財產處理小組八十五年九月十四日八十五年度第一次會議紀錄及文山區○○段
      ○○段使用規劃各一份。
    (十六)祭祀公業鄭必陶七十八年度三月十九日管理委員會收支報告。
    (十七)鄭必陶祭祀公業管理委員會八十六年二月十七日函。
    (十八)戊○○、鄭振榮回執。
貳、本院的判斷：
一、按犯罪事實應依證據認定之，無證據不得推定其犯罪事實。又不能證明被告犯罪
    者，應諭知無罪之判決，刑事訴訟法第一百五十四條、第三百零一條第一項分別
    定有明文。次按，認定不利於被告之事實，須依積極證據，苟積極證據不足為不
    利於被告事實之認定時，即應為有利於被告之認定，更不必有何有利之證據；又
    告訴人之告訴，係以使被告受刑事訴追為目的，是其陳述是否與事實相符，仍應
    調查其他證據以資審認，此有最高法院三十年度上字第八一六號、五十二年度台
    上字第一三００號判例要旨參照。其於自訴案件對於自訴人之陳述內容亦應採同
    一見解。另認定犯罪事實所憑之證據，雖不以直接證據為限，間接證據亦包括在
    內；然而無論直接或間接證據，其為訴訟上之證明，須於通常一般之人不致有所
    懷疑，而得確信其為真實之程度者，始得據為有罪之認定，倘其證明尚未達到此
    一程度，而有合理之懷疑存在時，即無從為有罪之認定，亦有最高法院七十六年
    台上字第四九八六號判例要旨可資參照。且誣告罪之成立，以意圖他人受刑事處
    分虛構事實而向該管公務員申告為其要件，故其所訴事實，雖不能證明係屬實在
    ，而在積極方面尚無證據證明其確係故意虛構者，仍不能遽以誣告罪論處，最高
    法院四十六年度台上字第九二七號著有判例。
二、被告辯稱：
    (一)自訴人以假買賣方式將原屬鄭必陶祭祀公業全體派下員所有之六八三地號土地
      移轉登記為鄭詠霖等五人所有；復以同一手法將六七一、六七二地號之公業土
      地均登記為鄭詠霖所有，且自訴人於七十七年七月二十二日所發出售公業土地
      請派下員會同辦理土地過戶之通知，並未包括六八三、六七一、六七二地號三
      筆土地，卻將之夾藏於當日到場時始發之派下員配合辦理出售土地過戶同意書
      內，又自訴人始終不敢公開收支明細及帳簿憑證，且拒不准派下員查帳，更拒
      不辦理財產帳冊移交，其所謂「信託登記，又非信託於派下員名下，且與登記
      原因為「買賣」不符而涉犯刑責，經公業八十七年四月十二日派下員大會決議
      授權依法追訴，被告等並無故意虛構事實誣告，雖第一、二審以事隔久遠，相
      關事證尚不足以證明犯罪為由，而判決自訴人無罪，然不能據此即謂被告等係
      誣告，況上該案件現上訴三審中，尚未確定。
    (二)七十七年七月三十一日公業之會議記錄，並未允許自訴人擅自將公業土地以假
      買賣方式移轉為自訴人私人所有，且與六八三地號相同處理之六九二地號土地
      ，何以未「信託登記」予他人。自訴人所提出之公業派下員同意書均無同意自
      訴人將系爭六八三地號土地以假買賣方式移轉為自訴人所有，該同意書亦載明
      六八三、六九二、四七三地號三筆土地，自訴人為何只辦六八三地號之「信託
      登記」，且自訴人等於七十七年七月二十二日通知派下員出售公業土地時，並
      無包括六八三地號，任何人均易起疑，何況有切身關係之派下員。
    (三)七十二年九月二十五日派下員大會，被告丙○○、庚○○、癸○○及辛○○之
父鄭仁賢雖均具名參與該決議，惟該簽名乃於報到時所簽，僅能證明丙○○等
      人有報到，不能證明其等在討論系爭議案時在場而知悉決議內容，在被告等之
      記憶中，從未有此決議之印象，況鄭仁賢與辛○○雖為父子，辛○○未出席，
      顯不知前開議案之內容。
    (四)七十七年七月三十一日公業臨時會議記錄，開會地點在被告己○○家中，而辦
      理派下員出具同意書之地點則在公業租厝大廳，前者會議之時間為早上十點，
      後者為早上九點，二者分處二地，時間緊接，且台灣高等法院八十八年度上訴
      字第七六七號民事事件中，證人鄭俊夫、鄭武雄、鄭慶隆均證稱，係將印章交
      給承辦人員蓋章，足見派下員當時因時間緊湊，且派下員眾多，派下員根本無
      審視同意書之機會，甚且無法證明派下員乃親自出席，而非委託他人代為蓋章
      ，況同意書上雖有戊○○之父「鄭貞燧」、辛○○之父「鄭仁賢」之印章，惟
      不能據以證明被告戊○○，辛○○已知悉前開同意書之內容。又前開同意書，
      庚○○並未收到通知書，而係由其弟鄭昆倫（原名鄭文雄）告知公業要發錢，
      始由庚○○郵寄印章、印鑑證明書，由其弟代領，根本未親自到場，無從明知
      及同意自訴人等欲出售或移轉登記訟爭土地之事。
    (五)前揭公業臨時會議雖借用己○○居處後面房間舉行，然因己○○並非管理人，
      亦無資格參加該次會議，僅因其父原係委員，要求己○○簽名，而當時己○○
      於居處前面尚另舉行其公司會議，未實際參與臨時會議，且依該臨時會決議內
      容觀之，當時會議之決議乃係派下員提出同意書後，再研議辦法，根本未有將
      六八三地號信託登記予鄭永霖等五人，或確定將六七一、六七二地號土地出售
      予鄭忠（此由未決定售價可知）等決議。
    (六)被告辛○○等人非財產管理小組成員，八十五年九月十四日公業財產管理小組
      召開八十五年度第一次會議之前，無從了解公業財產管理之詳情，係因八十四
      年一月十二日辛○○之父鄭仁賢對自訴人等提起告訴，為使鄭仁賢放棄訴追之
      目的下，同意由辛○○及庚○○等人參加財產管理小組。當日之會議之規劃案
      ，係就多筆土地為一綜合開發案，有他人之土地在內，於會中被告等並未查閱
      相關之土地謄本，不知規劃開發之土地之權利狀態，直到嗣後調閱土地謄本，
      始發現系爭土地本來為公業所有，不知何故竟遭移轉登記予鄭永霖等五人名下
      ，即多次要求自訴人召開派下員大會，然自訴人均置之不理，嗣至八十七年四
      月十二日始由多名派下員連署召開派下員大會。
    (七)至於被告戊○○、辛○○於八十八年三月九日委由陳彥希律師致函台北市木柵
      區農會時，被告等自訴自訴人之偽造文書案件已在台灣高等法院審理中，為使
      木柵農會知悉訟爭土地實為公業所有，以免木柵農會繼續放款予自訴人，始爰
      引自訴人之說詞，告知木柵農會，益徵被告戊○○等六人於自訴自訴人偽造文
      書之前，並無明知系爭土地係遭信託登記予鄭永霖等五人之事實。
    (八)自訴人提出八十六年度公業管理委員會記錄，並主張該次會議已提出財產清冊
      云云，惟查該收支報告極盡簡略，根本無從由之知悉公業財產之管理狀況，適
      足證明公業在自訴人長年把持下，收支狀況早已渾沌不明，在在令人起疑，則
      被告基於對自訴人犯罪之合理懷疑，提起自訴，根本非虛構、捏造事實之行為
      。
    (九)自訴人所提出之二份內容相同，日期及簽名人均不同之「確認書」，均無被告
      等人之簽名，其中被證二十號係自訴人遭檢察官提起公訴時，自訴人為脫免其
      罪責，偽稱係各房代表，倒填日期而製作，否則訟爭之不動產早於七十八年即
      已登記於自訴人名下，何以遲至八十三年六月九日始製作該確認書，而所謂各
      房代表，與事實不合，係臨訟製作。自訴人於本件審理中，改辯稱因信託登記
      之不動產增加，故前後共有四份確認書，且前三份業已撕毀等語（與前案供述
      迴異），然查確認書所載之不動產，最晚登記之日期為八十二年十月四日，而
      確認書製作日期卻為八十三年六月九日，相差數月之久，顯與事實不符，況自
      訴人撕毀另三份確認書之舉，亦不合常情，自訴人遭被告指責其矛盾之後，當
      庭另辯稱該確認書共有十份，其同時製作十份確認書之目的何在，又另八份現
      於何處，自訴人未舉證說明，豈能責怪他人誤會、懷疑。
三、經查：
    (一)被告戊○○等六人確曾向台灣台北地方法院對自訴人二人提起刑法業務侵占、
      偽造文書、背信、詐欺等罪之自訴（下稱另案），有其等具名之自訴狀及補充
      理由狀各一份附卷可稽；而該案經台灣台北地方法院以八十七年度自字第一○○九號審理後，業經判決無罪，嗣被告等遞次向本院、最高法院上訴，自訴人
      二人均獲無罪判決，並告確定，有台灣台北地方法院八十七年度自字第一○○
      九號判決、本院八十八年度上訴字第七六七號判決及最高法院九十年度台上字
      第七九七六號判決各一份附卷可憑（見原審卷第二十三至三十七頁、本院卷第
      五十三至五十六頁），固無疑問，惟此並非謂自訴人另案被訴業務侵占等一案
      無罪，即可謂被告等涉有誣告罪，仍須視被告等有無誣告故意，若無此故意，
      仍不能謂其等成立誣告犯罪。
    (二)查台北市○○區○○段三小段六八三號土地、萬芳段三小段六七一、六七一等
      三筆土地，已由公業分別移轉為鄭泳霖（原名鄭文龍）等五人、鄭泳霖、鄭泳
      霖，有土地登記謄本三份附卷可稽（見原審卷第三一○、三一一頁，本院卷第
      九十至九十七頁），被告於另案所提起之自訴，指稱自訴人將公業所有之上開
      土地以買賣為原因移轉他人一節即與事實相符，茲自訴人認其等上開移轉行為
      ，乃經公業派下員之授權，但被告戊○○等六人則認係自訴人未經授權擅自以
      假買賣方式為之，故被告等就此部分是否成立誣告犯罪，則應以其等認定自訴
      人係未經授權擅自以假買賣為之，係基於合理懷疑，抑或明知自訴人已獲授權
      仍故為提起另案之自訴為斷。
    (三)茲就六八三號土地部分言，自訴人以七十二年九月二十五日，公業曾召開派下
      員大會，會中一致通過訟爭土地（原台北市木柵區內湖馬明潭小段九十一號）
      之處分、變更、建設、合建及其他權利之行使，授權管理人全權處理之決議，
      該次會議，被告辛○○之父鄭仁賢、被告丙○○、庚○○、癸○○均具名參與
      決議。七十七年間，公業大房及二房於該土地上空地興建房屋時，因該地屬畸
      零地，依法不能單獨起造，遂有與中建貿易股份有限公司（下稱中建公司）合
      建之計劃。然因中建公司慮及祭祀公業所有之土地產權複雜而猶豫，且祭祀公
      業土地清理要點第二十三條於七十六年間修正，對於祭祀公業新取得之不動產
      或他項權利，要求在未成立財團法人時，應登記為派下員全體公同共有，為此
      ，自訴人更在七十七年七月份再次召開管理委員會臨時會議，決議訟爭土地為
      配合與中建公司合建，先由派下員提出同意書，再由委員會研擬辦法處理，經
      派下員簽署同意書後，自訴人始將該地信託登記于大房及二房之代表鄭泳霖等
      人名下，其後更在八十三年要求各大房代表書立確認書載明信託登記之事由及
      仍屬公業所有之意旨。上開權宜處置之決議，被告己○○（原名鄭振榮）親自
      具名參與，且被告戊○○之父鄭貞燧、被告辛○○之父鄭仁賢及被告己○○、
      癸○○、庚○○及丙○○均曾在同意書上簽署並檢附印鑑證明為憑，被告等人
      亦曾委託陳彥希律於八十八年三月九日以存證信函通知台北市木柵區農會，明
      確表示該地係信託登記於鄭德等人之名下。且被告辛○○所召集，被告庚○○
      、丙○○及被告戊○○之弟鄭昌霖均參加之八十五年九月十四日財產處理小組
      八十五年度第一次會議，亦將該地列為子○○建築師為該公業坐落於台北市○○區○○段三小段之土地開發所作規劃案，而認被告等應已知自訴人就六八三
      號土地已獲授信託登記於鄭泳霖等五人名下。查：
      1.就七十二年九月二十五日派下員大會部分，被告戊○○等六人均否認知悉有
        何決議，且縱有出席，亦係前往領取車馬費等語置辯，查：
        (1)自訴人以被告辛○○之父鄭仁賢曾具名參與決議，即推認被告辛○○知悉
          決議內容，惟何以鄭仁賢之知悉即可認辛○○亦知悉，則乏說明，自訴人
          此一推論尚缺依據，此外又無他證據可佐，足認辛○○知悉該次決議。又
          依自訴人所提供該次會議資料（見原審卷第三十八至五十頁），被告鄭祖
          銘等人均係在簽到簿上簽名報到，而有關六八三號土地之處理，係在該次
          會議第九項議程討論，該次會議議程於第十一項即散會，足見其討論安排
          在議程之最後階段。以祭祀公業派下員之眾多（參前引簽到簿，其簽到人
          數逾一五○人），開會地點又在「奇谷食堂」，現場能否控制得宜使之不
          呈雜鬧不堪，派下各員均能知悉會議內容，已值懷疑，兼之六八三號土地
          當時係使用舊地號（即馬明潭小段九十一號），則被告庚○○、丙○○、
          癸○○等人縱然始終參與會議，能否知悉所決議全權處理之土地包含六八
          三號土地，亦非無疑。從而被告辛○○、庚○○、丙○○、癸○○等人辯
          稱不知七十二年派下員大會之決議內容尚非無稽。
        (2)況依該決議內容觀之，係包含馬明潭小段九十一號土地（即六八三號土地
          ）在內之如該次會議紀錄附件三所示土地，其「處分、變更、建設、合建
          及其他權利之行使」，「授權管理人全權處理」。（見原審卷第四十八頁
          背面、第五十頁），管理人所獲授權為處分、變更、建設、合建及其他權
          利之行使，並未明文包含信託登記，是此授權範圍是否包括將六八三號土
          地「信託登記」他人，單從上開決議文字觀之，即無從獲一致之結論。被
          告等以該決議不能認授權管理人將六八三號土地信託登記第三人名下，亦
          非無據。
      2.就七十七年七月間之派下員大會部分，被告戊○○等六人亦否認知悉授權事
        宜，並稱七十七年七月二十四日之同意書係於同年月三十一日通知領車馬費
        去蓋章的。查：
        (1)自訴人既稱戊○○、辛○○均分由其父具名該分同意書上，何以可逕認鄭
          宗輝、辛○○均知情，自訴人就此並未說明，且無其他證據可佐。
        (2)且該份同意書上雖載明為七十七年七月二十四日，惟實際上證人簽名蓋章
          之時間均為同年月三十一日，此乃因開會日期自七十七年七月二十四日延
          後至七月三十一日之故，但同意書上日期未改等情，為自訴人二人所自陳
          （見本院卷第六十四、六十五頁）。
        (3)又亦為公業派下員之證人鄭俊夫、鄭武雄、鄭慶隆、鄭勝芳、鄭翔文等人
          ，於自訴人為被告之另案在本院審理時，均供證同意書上有其等之印文，
          但否認知悉有上開同意書，其中證人鄭翔文稱並未親自前往蓋章，可能是
          母親處理等語，其餘四人則稱當時蓋章只是以為去領車馬費等語（見原審
          卷第二六九至二七二頁），該次會議之開會通知單所通知欲討論出售之土
          地，並無六八三號土地，亦未表明該土地將信託登記，且表明可領取車馬
          費新台幣（下同）二萬元，亦有開會通知單一張在卷可稽（見原審卷第一
          三○頁），從而被告庚○○、癸○○、己○○、丙○○辯稱當時是去領車
          馬費，並不知同意書之內容，亦不知有信託登記情事，即屬可信。
        (4)且觀諸該同意書係載明同意包含六八三號土地在之三筆土地「出售，使用
          權同意，及其他有關管理收益處分行為」，自形式觀之，並未明白將「信
          託登記」記載為同意之範圍，是自不能苛求被告戊○○等六人因而均知六
          八三號土地信託登記之事實。從而縱認蓋章之派下員知悉同意書之內容，
          亦不能以上開同意書之記載，即認派下員已認知授權範圍包括將六八三號
          土地信託登記他人。
      3.至七十七年七月三十一日公業委員會臨時會議紀錄（見原審卷第五十三頁）
        上，固有被告己○○（原名鄭振榮）之簽名，然該次決議內容係議決六八三
        號土地「為配合中建公司畸零地使用，先由派下員提出同意書，由委員會研
    擬辦法再作處理」，亦未提及信託登記之事，是不論被告己○○是否全程參
        與會議，均不能認其已認知其等授權信託登記之事。
      4.至自訴人雖提出八十三年六月九日之確認書（見原審卷第五十七頁），以明
        六八三號土地係信託登記於鄭泳霖名下，惟該份確認書僅有所謂之「大房、
        二房、三房代表」共十二人簽名，且該十二人均為確認書所載各筆土地之受
        信託人，並非派下員全體之簽名確認，被告等六人亦未簽名其上，是此確認
        書內雖載有信託登記事宜，亦不能執此認定被告等六人已知悉六八三號土地
        係信託登記於鄭泳霖等五人名下。
      5.至被告辛○○於八十五年間雖為鄭必陶祭祀公業財產處理小組之召集人，被
        告庚○○、丙○○及被告戊○○之弟鄭昌霖均出席會議，然財產處理小組所
        處理者並非僅六八三號土地一筆，而係公業財產，此參該小組八十五年度第
        一次會議紀錄即明（見原審卷第一七二頁），且：
        (1)該次會議紀錄所載事項，係由子○○建築師報告文山區○○段○○段使用
          規劃案，決議事項第一案為木柵段三小段開發案，第二案則為萬芳段三小
          段之開發案，六八三號土地係木柵段三小段之土地，但觀諸該次會議紀錄
          及決議內容，均未就六八三號土地有無信託登記一節有所敘明；況第一案
          之三點決議內容，有「由公業購買」、「由公業出資承購」、「再提出申
          購」等文字，參諸自訴人所提出之子○○建築師規劃報告，將六八三號土
          地列為鄭泳霖等五人之名下（見原審卷第一七五頁），則所謂「由公業購
          買」、「由公業出資承購」、「再提出申購」等字眼，外觀上極易與當時
          非登記在公業名下之六八三號土地相聯結，是縱被告辛○○、庚○○、鄭
          文德縱出席財產處理小組，亦不能認其等能明瞭六八三號土地係信託登記
          予鄭泳霖等五人。至被告戊○○之弟鄭昌霖雖亦出席該會，然究非被告鄭
          宗輝親自出席，此外又無其他證據足佐，難認被告戊○○已知悉會議內容
          ，並推認其因而知悉六八三號土地已信託登記之情事。
        (2)另經傳訊證人子○○到庭，固證稱渠係甲○○介紹給自訴人壬○○後，由
          壬○○委其規劃木柵段三小段開發案，而其確曾於某次會議出席報告木柵
          段三小段開發案，惟於報告中，並未指出六八三號土地為祭祀公業所有之
          土地（見本院卷第一○七、一○八頁），從而縱被告辛○○、丙○○、鄭
          祖銘曾在場聽聞開發案之報告，亦無從知悉六八三號土地信託登記情事。
        (3)另證人甲○○亦到庭證稱渠為財產處理小組之秘書，乃自訴人壬○○委其
          幫忙，並曾製作土地清冊將六八三號土地列為公業所有之土地，該清冊係
          放置於會場，由出席人員自取等語（見本院卷第一○九至一一二頁）。惟
          被告辛○○、庚○○、丙○○均否認有取得此份清冊，而參諸該份清冊（
          見本院卷第一二二頁），其上共列十九筆土地，並未專就六八三號土地係
          信託登記特別說明，縱被告等人取得該份清冊，亦難認僅憑其形式上之簡
          略記載，即確知六八三號土地係信託登記予他人。
        (4)至自訴人雖於本院庭呈公業管理委員會八十六年二月十七日函及被告鄭宗
          輝、己○○之回執（見本院卷第一四四至一四九頁），以證明該二被告確
          實知情六八三號土地已信託登記，然該二被告固承認回執為其等所寄，惟
          均堅決否認收受上開函件，茲就該二被告回執上之記載，被告戊○○係載
          明其聯絡電話及住址，並表示：「希望今後開會能夠通知開會時間以便於
          至（以下字跡缺漏）」，被告己○○則僅載明聯絡電話及地址，均未表明
          收受上開函件之意思，尚不足據此推認該二被告均已收受上開函件。況該
          函主旨係「為使鄭必陶祭祀公業座落於台北市○○區○○段三小段四七八
          地號等十五筆土地及木柵段三小段六八三地號等四筆土地（共計十九筆土
          地）面積九四四○平方公尺（重測前為馬明潭小段）已歷經百餘年老舊之
          祖厝得以重新整建及整體開發需要，敬請諸宗親派下員惠予同意，授權由
          管理委員及財產處理小組共同研擬辦理整建事宜」，依此記載，並未敘明
          六八三號土地已信託登記予他人，說明項下就此亦未特予說明，雖其內容
          上不否認六八三號土地仍為公業所有，然此與該地所有權登記外觀不符，
          自訴人既未特予說明，自不能要求被告戊○○等六人以猜測方式得知此筆
          土地必有信託登記之情事。
      6.綜上所述，自訴人僅憑推測即認被告戊○○等六人已知六八三號土地係信託
        登記予鄭泳霖等五人，尚非可採。而被告戊○○等六人因六八三號土地形式
        上自公業所有移轉登記為鄭泳霖等人所有，因而懷疑其中涉有情弊，其等所
        持懷疑尚非無據。
      7.至被告等於另案在本院訴訟中，援用自訴人之用詞，以八十八年三月九日存
        證信函（見原審卷第五十八頁）向木柵農會告知公業之土地有信託登記之情
        形，請勿繼續放款，參酌當時兩造之訴訟進行程度既已至本院就另案爭訟，
        則被告等援用自訴人有關信託登記之主張，發函木柵農會，乃確保公業權益
        之舉，並不足認定被告等人另案自訴之初及嗣後爭訟過程知悉該土地有信託
        登記之情形，自訴人以此憑為被告等已明知有信託登記情事云云，亦非有據
        。
    (四)就六七一、六七二土地部分言，自訴人則以鄭必陶祭祀公業管理委員會於七十
      七年六月十六日開會決議將台北市○○○○段之土地委由自訴人以每坪新台幣
      十萬元出售，而公業派下員亦於同七月份出具同意書授權自訴人二人全權處理
      上開萬芳段三小段土地，其中六七一、六七二號土地早經鄭泳霖之父鄭忠建屋
      居住中，鄭忠乃要求優先以相同價格承購，故七十七年七月之管理委員會臨時
      會乃決議派下員鄭忠比照七十七年六月十六日決議之十萬元購買，此份同意書
      ，被告等人或其父或其本人均親自簽署，己○○且親自參與出售鄭忠之會議，
      顯見被告等人均應明知等語，至被告戊○○等六人亦均否認知情。然查：
      1.自訴人所提出之七十七年七月三十一日之會議紀錄（見原審卷第五十三頁）
        ，其上固記載「萬芳三小段六七一、六七二地號，派下員鄭忠比照前次會議
        案，優先購買，知照各委員，先由派下員提出同意書，由委員會研擬辦法再
        作處理」，然該次會議既決議須「由派下員提出同意書，由委員會研擬辦法
        再作處理」，惟本件除六七一、六七二號土地移轉登記予鄭泳霖外，並未見
        「委員會」依該決議「研擬」何一「辦法」「再作處理」。
      2.又觀諸此份同意書（見原卷第六十頁），雖將六七一、六七二號土地列入，
        並載明之立書人同意包含此二筆土地在內之十筆土地，「(一)同意后列土地出
        售，使用權同意，及其他有關管理收益處分行為。(二)同意出售土地之價金由
        管理人領取，並留存為本公業之公積金，俟年終結算扣除必要稅費後，再行
        議決分配。(三)授權管理人依土地法第三十四條之一處分程序通知其他派下員
        」，似確有同意管理人處理此二筆土地出售事宜。惟此件同意書與前述有關
        六八三號土地之同意書上之日期，均為七十七年七月二十四日，而實際蓋章
        日期亦為同年月三十一日，又公業通知同年月三十一日開會之通知單上並未
        提及六七一、六七二號土地（見原審卷第一三○頁），參諸該次與會人數既
        雜（僅蓋章人數即逾二百人，見原審卷六十至六六頁），且又係以為領取車
        馬費為主要目的，並不知同意書之內容，故自訴人於本件同意書臨時增加通
        知單所無之該二筆土地出售事宜於同意書上，即難苛責派下員均能細看知悉
        ，準此，則被告等人所辯不知同意書之內容亦應可採（此部分之說明與本判
        決貳、三(三)2.之道理相同，茲不贅）。
      3.是自訴人所提供之同意書，雖載明經派下員同意授權處理六七一、六七二號
        土地，惟被告等人所辯不知有該份同意書一節既屬可信，則其等見該二筆土
        地移轉登記他人名下，乃懷疑遭自訴人不法變賣，即非毫無憑據。
    (五)就公布帳目部分，自訴人主張其於每年三月祭祖時均公布財務報表，且被告辛○○及被告戊○○之弟鄭昌霖均為公業財產處理小組成員，對公業財產之收支
      情形應知之甚詳，且依八十六年度祭祀公業管理委員會會議紀錄觀之，其中第
      三次會議紀錄即載明自八十年五月五日起至八十六年四月十九日全年收支情形
      ，審查結果帳目收支相符，被告辛○○、戊○○二人所言不知情即非實在。但
      查：
      1.被告戊○○等六人於另案自訴內容，係指自訴人自七十二年任管理人迄今，
        未公開收支明細表及帳簿憑證，亦不讓派下員查帳，拒交帳冊財產，其所謂
        之收支明細表及帳簿憑證，而自訴人所稱之財務報表僅為財務之粗略記載（
        見原審卷第六十七頁），自訴人壬○○並陳稱每年均是如此做（見本院卷九
        十一年四月二十二日筆錄）。自訴人所提供者既為粗略記載之財務報表，被
        告等人另案自訴人時指稱自訴人未提供明細、憑證供核，即無虛可言。
      2.至自訴人提供八十六年度第三次會議紀錄（見原審卷第七十頁）證明被告辛○○、戊○○等人知悉帳目收支相符，然查被告庚○○於該次會議紀錄末尾
        註明「庚○○僅聆主持人（壬○○）報告，因時間短促又非管理委員身份，
        故只旁聽而已，並不參與審查帳目。收支報告已聽取」，辛○○、鄭昌霖並
        簽名於後，足見出席之被告辛○○、庚○○就帳目與收支相符與否尚存保留
        ，自訴人竟以該次會議紀錄即認被告辛○○、戊○○等人知悉八十年至八十
        六年間之帳目相符，與事實尚有出入。
      3.又被告戊○○等人確於八十六年六月十九日寄發存證信函要求自訴人儘速召
        開派下員大會（見原審卷第二八○至二八四頁），嗣又於八十七年一月二十
        五日寄發存證信函，表明自訴人等二人管理公業財產數十年，從未將公業財
        產之收支明細表及憑證公佈，且未應派下員之請求召開派下員大會，而請自
        訴人儘速回應（見原審卷第二八八頁），其後被告戊○○等人及其他派下員
        乃向台北市文山區公所請求召開派下員大會，並獲准召開，有申請書暨其附
        件及台北市文山區公所八十七年三月十一日北市文民字第八七二○五九三
        二○○號函在卷可憑（見原審卷第二九○至二九四頁）。被告等獲准召開派
        下員大會又於八十七年三月二十四日寄發存證信函，邀自訴人二人於八十七
        年四月十二日參加第二次派下員大會，並「請自訴人屆時準備，自七十二年
        至八十七年以來之帳冊傳票、財產目錄、收支明細、現金簿及銀行存款流向
        ，到會報告，並主持會議（見原審卷第二八五至二八七頁）。由此以觀，被
        告等辯稱其等不斷請求自訴人提出帳目明細、相關憑證以供查核，即屬可信
        。茲因被告戊○○等六人以自訴人僅提出粗略之財務報表，未能適時提供詳
        細資料憑核，乃另案對自訴人提起偽造文書等犯罪之自訴，應認為被告等以
        雙方溝通無門，乃秉其等懷疑，所為不得已之舉，難謂為無端興訟。自訴人
        以曾提供財務報表即謂被告等人另案對自訴人提起自訴為誣告，尚非有據。
    (六)據上以觀，本件既無積極證據足認被告戊○○等人於另案提起自訴前，已知六
      八三號土地之信託登記，及六七一、六七二號土地之出售事宜均為派下員所同
      意授權；而自訴人對被告戊○○等人所提供之財務報表復與被告等人之要求不
      同，被告戊○○等人因而懷疑自訴人處理上開事宜應有情弊乃對自訴人另案提
      起自訴，核諸前揭法律規定及判例說明，即難謂有誣告之故意。
四、原審因不能證明被告戊○○等人具有犯罪故意，依刑事訴訟法第三百零一條第一
    項諭知無罪判決，適用法則並無不當。自訴人仍執陳詞提起上訴，對於原判決聲
    明不服，請求撤銷改判，即無理由，應予駁回。
參、適用的法律：刑事訴訟法第三百六十八條。
本案經檢察官劉永清到庭執行職務。
中      華      民      國    九十一    年      五      月      六      日
                              臺灣高等法院刑事第二十庭
                                  審判長法  官  葉  麗  霞
                                        法  官  李  錦  樑
                                        法  官  范  清  銘
右正本證明與原本無異。
自訴人如不服本判決應於收受送達後十日內向本院提出上訴書狀，其未述上訴之理由
者並得於提起上訴後十日內向本院補提理由書（均須按他造當事人之人數附繕本）。
                                        書記官  黃  麗  玲
中      華      民      國    九十一    年      五      月      六      日
